【裁判字號】    98,訴,139
【裁判日期】    980320
【裁判案由】    偽造文書等
【裁判全文】
臺灣嘉義地方法院刑事判決               98年度訴字第139號
公  訴  人  臺灣嘉義地方法院檢察署檢察官
被      告  甲○○
上列被告因偽造文書等案件，經檢察官聲請簡易判決處刑（97
年度偵字第4340號、4341號），經改行通常程序後，被告於準備
程序中認罪，經本院合議庭裁定由受命法官行簡式審判程序，判
決如下：
    主  文
甲○○犯行使偽造私文書罪及詐欺取財罪各陸罪，各處有期徒刑
肆月。又犯行使偽造私文書罪及詐欺取財罪各貳罪，各處有期徒
刑肆月，均各減為有期徒刑貳月。應執行有期徒刑壹年貳月。
    犯 罪 事 實
一、甲○○於民國95年4月20日，在嘉義市○區○○路1段369 號
    之住處，自任會首，向乙○○等人招募每會新臺幣（下同）
    2萬元之合會，連同會首共計25會，約定每月20日開標，會
    期自95年4月20日起至97年4月20日止，採內標制，每次以投
    標金額最高者得標。甲○○竟基於意圖為自己不法之所有與
    行使偽造準私文書之犯意，自95年7月20日起至97年1月20
    日止，在上開住處主持合會開標時，未經上開合會會員「瑞
    豐」（2會，95年下半年冒標）、「松葉」 (96年11月冒標)
    、「滿金」 (96年下半年冒標)、「瑞和」（2會，97年1月
    冒標）、「淑芬」（2會，96年下半年冒標）之同意或授權
    ，冒用其名義，偽造上開會員之投標單，於開標時持以行使
    參與競標而得標，並分別向當次活會會員詐稱係上開被冒名
    人得標，使投標當時之不知情活會會員均陷於錯誤，而如數
    遵期交付會款予甲○○，共計詐得2,005,300元，足以生損
    害於被冒用人及參加合會而尚未標取會款之活會會員。嗣上
    開互助會於97年3月20日停會，甲○○因生意失敗將所得合
    會金全數用以清償個人債務，致乙○○等人追討無門，始知
    受騙。
二、案經乙○○及丙○○訴由臺灣嘉義地方法院檢察署檢察官偵
    查起訴。
    理  由
一、本件係經被告於準備程序當庭表示認罪，而經本院裁定以簡
    式審判程序加以審理，則依據刑事訴訟法第273條之2、同法
    第159條第2項之規定，不適用傳聞法則有關限制證據能力之
    相關規定，合先敘明。
二、訊據被告甲○○就上揭犯罪事實坦承不諱，核與告訴人乙○
    ○及丙○○於偵查中指訴之情節相符，且有被告所開立之收
    據影本、合會會單、支票影本在卷可稽，並經被告提出與部
    分被害人之和解書可資參照，足見被告之自白核與事實相符
    ，本件事證明確，被告犯行堪以認定。
三、按合會已得標之死會會員，事後無論任一會員得標及其願出
    之標金若干，均須繳納當期全額之會款，縱為會首施用詐術
    ，以他會員名義冒標，並向死會會員收取會款，因該等死會
    會員本負有繳納會款之義務，當非陷於錯誤而交付會款予會
    首，自無構成詐欺取財罪之可言，僅向活會會員詐取會款部
    分構成詐欺取財罪。又按民間合會標單記載會員姓名及利息
    之金額，如僅憑該標單內容觀之，尚不能明瞭其用意何在，
    必須依習慣或特約始足以表示該金額係標取會款之利息，該
    姓名係標取會款之會員而足以表示一定用意之證明，故該標
    單並非刑法第210條之私文書，而係同法第220條第1項所定
    ，關於為同法第210條行為時，以文書論之私文書。本件被
    告假冒活會會員名義，偽造並持以行使出示載有標息、被冒
    標人名義之標單，依習慣自足以表示被冒標者願出息標取會
    款用意之證明，前開標單依刑法第220條第1項之規定，應以
    準私文書論。被告偽造標單後並持以行使參與競標，以供詐
    取會款，使不知情之各該活會均陷於錯誤，如數交付活會會
    款共計2,005,300元 (本院97年度嘉簡字第924號卷第13頁)
    ，足以生損害於遭冒標之瑞豐及其餘活會會員，核其所為，
    係犯刑法第216條、第220條第1項、第210條之行使偽造準私
    文書罪及同法第339條第1項之詐欺取財罪。其於標單上偽造
    署名之犯行，係偽造準私文書之階段行為，偽造準私文書後
    復持以行使，偽造之低度行為為行使之高度行為所吸收，均
    不另論罪，僅依行使偽造準私文書罪論處。被告各個行使偽
    造準私文書及詐欺取財犯意各別，行為互異，應分論併罰。
    然被告各次冒名標會，均使該合會之各活會會員陷於錯誤交
    付會款，因而侵害各活會會員之法益，係屬1行為觸犯數罪
    名，為同種想像競合，均僅論以行使偽造準私文書及詐欺取
    財罪各1罪。
四、爰審酌（1）被告自任會首竟違背其義務冒標詐財，紊亂民
    間合會秩序，損及他人財產權；（2）所詐得之財產金額、
    及被害人所受損害；（3）與部分被害人蕭瑞和等人和解成
    立，有各該和解書附卷可稽（見本院卷證件存置袋)；（4
    ）犯後坦承犯行，態度良好及其動機、手段等一切情狀，量
    處如主文所示之刑。又本件被告冒標瑞豐2會部分，其行使
    偽造文書及詐欺取財犯罪之時間係在96年4月24日以前，所
    犯合於中華民國九十六年罪犯減刑條例第2條第1項第3款減
    刑之規定，復無該條例所規定不得減刑之例外情形，應依法
    減其宣告刑2分之1。
五、末查被告冒用被害人名義所偽造之標單，依被告所述業已丟
    棄，既無證據證明現尚存在，且依一般民間習慣，標會之後
    該標單亦無留存之必要，況被告為免犯罪被發覺，衡諸常情
    ，當無留存標單而徒增日後犯行敗露之風險與必要，是前開
    標單及其上偽造之署押既已滅失而不存在，爰均不另為沒收
    之諭知，附此敘明。
據上論斷，應依刑事訴訟法第273條之1第1項、第299條第1項前
段，刑法第216條、第210條、第220條第1項、第339條第1項、第
55條、第51條第5款，刑法施行法第1條之1第1項、第2項前段，
，中華民國九十六年罪犯減刑條例第2條第1項第3款、第7條，判
決如主文。
本案經檢察官王輝興到庭執行職務。
中    華    民    國    98    年    3     月    20    日
                  刑事第六庭    法  官  黃義成
以上正本證明與原本無異。
如不服本判決應於收受判決後10日內向本院提出上訴書狀，並應
敘述具體理由；其未敘述上訴理由者，應於上訴期間屆滿後20日
內向本院補提理由書（均須按他造當事人之人數附繕本）「切勿
逕送上級法院」。告訴人或被害人如對於本判決不服者，應具備
理由請求檢察官上訴，其上訴期間之計算係以檢察官收受判決正
本之日期為準。
中    華    民    國    98    年    3     月    20    日
                                書記官  吳明蓉
附錄本判決論罪之法條：
刑法第216條：
行使第二百十條至第二百十五條之文書者，依偽造、變造文書或
登載不實事項或使登載不實事項之規定處斷。
刑法第210條：
偽造、變造私文書，足以生損害於公眾或他人者，處五年以下有
期徒刑。
刑法第220條第1項：
（準文書）
在紙上或物品上之文字、符號、圖畫、照像，依習慣或特約，足
以為表示其用意之證明者，關於本章及本章以外各罪，以文書論
。
刑法第339條第1項：
意圖為自己或第三人不法之所有，以詐術使人將本人或第三人之
物交付者，處五年以下有期徒刑、拘役或科或併科一千元以下罰
金。


司法院資訊處製作；財團法人民間司法改革基金會備份。
